ACORDAO-COMPLETO-2396357

ACÓRDÃO 2605/2020 ATA 7/2020 - SEGUNDA CÂMARA

VISTO, relatado e discutido este processo consolidado acerca de dez atos de reforma de militares do Comando do Exército.
ACORDAM os ministros do Tribunal de Contas da União, reunidos em sessão da 2ª Câmara, diante das razões expostas pela relatora, e com fundamento no art. 71, inciso III, da Constituição Federal e nos arts. 1º, inciso V, 39, inciso II, e 45 da Lei 8.443/1992 e 19 da Instrução Normativa 78/2018, em:
9.1. considerar legais os atos de reforma de Antônio Carlos Garrido Feijó, Cláudio Barboza Bernardes, João Lopes Rodrigues Alves, Milton José Flores, Natalino Savegnago, Selbi Scheinpflug e Wilson Tavares Gonçalves;
9.2. considerar legal o ato de alteração de reforma de Sérgio Ari Merch dos Santos;
9.3. considerar ilegais os atos de alteração de reforma de João Romalino Nunes da Silva e Antônio José Lopes Guimarães Filho, negando-lhes registro;
9.4. dispensar o ressarcimento das quantias indevidamente recebidas, em boa-fé, pelos interessados dos atos considerados ilegais, consoante o Enunciado 106 da Súmula de Jurisprudência deste Tribunal;
9.4. determinar ao Comando do Exército, em relação aos interessados indicados no subitem 9.3 acima, que:
9.4.1. faça cessar, no prazo de 15 (quinze) dias, contado a partir da ciência desta deliberação, pagamentos decorrentes dos atos impugnados, sob pena de responsabilidade solidária da autoridade administrativa omissa, consoante o disposto nos arts. 71, inciso IX, da Constituição Federal e 262 do Regimento Interno desta Corte;
9.4.2. dê ciência do inteiro teor desta deliberação aos interessados, alertando-os de que o efeito suspensivo proveniente da interposição de eventuais recursos, caso não providos, não os eximirá da devolução dos valores indevidamente percebidos após a notificação;
9.4.3. envie a esta Corte de Contas, no prazo de 30 (trinta) dias, por cópia, comprovantes de que os interessados tiveram ciência desta deliberação.

Atos de reforma referentes a dez militares do Comando do Exército.

Segunda Câmara

Comando do Exército - Ministério da Defesa (vinculador).

3. Interessados: Antônio Carlos Garrido Feijó (CPF XXX.235.630-XX), Antônio José Lopes Guimarães Filho (CPF XXX.568.690-XX), Cláudio Barboza Bernardes (CPF XXX.292.720-XX), João Lopes Rodrigues Alves (CPF XXX.546.610-XX), João Romalino Nunes da Silva (CPF XXX.696.860-XX), Milton José Flores (CPF XXX.140.500-XX), Natalino Savegnago (CPF XXX.194.580-XX), Selbi Scheinpflug (CPF XXX.782.000-XX), Sérgio Ari Merch dos Santos (CPF XXX.356.210-XX) e Wilson Tavares Gonçalves (CPF XXX.339.320-XX).

13.1. Ministros presentes: Augusto Nardes (na Presidência), Raimundo Carreiro e Ana Arraes (Relatora).
13.2. Ministro-Substituto convocado: Augusto Sherman Cavalcanti.
13.3. Ministro-Substituto presente: André Luís de Carvalho.

ANA ARRAES

Adoto como relatório o parecer do Ministério Público junto ao TCU, na pessoa do procurador Júlio Marcelo de Oliveira (peça 15) :	
	“Trata-se de processo consolidado com dez atos de reformas deferidas pelo Ministério da Defesa/Comando do Exército, com pareceres pela legalidade emitidos pelo controle interno e pela Secretaria de Fiscalização de Pessoal – Sefip.
	Os atos de João Romalino Nunes da Silva (peça 5) e de Antonio José Lopes Guimarães Filho (peça 6) foram editados para alterar as reformas dos interessados, concedendo-lhes promoções de grau hierárquico superior, em face de condição de invalidez adquirida após as reformas, com base no seguinte fundamento legal:
REF-13 - Lei nº 6.880/80, art. 104, inciso II, c/c art. 106, inciso II c/c art. 108, inciso V c/c art. 109 e art. 110, § 1º e § 2º - Reforma ex offício por ter sido julgado incapaz, definitivamente, para o serviço ativo das Forças Armadas, e com invalidez permanente por motivo de tuberculose ativa, alienação mental, esclerose múltipla, neoplasia maligna, cegueira, lepra, paralisia irreversível e incapacitante, cardiopatia grave, mal de Parkinson, pênfigo, espondiloartrose anquilosante, nefropatia grave e outras moléstias que a lei indicar com base nas conclusões da medicina especializada, com qualquer tempo de serviço. Por ter sido considerado inválido, faz jus ao grau hierárquico imediato, inclusive considerando-se os graus hierárquicos dispostos no § 2º, do art. 110, da Lei nº 6.880/80.
	O dispositivo legal utilizado para as promoções é o art. 110 da Lei 6.880/1980 que, em sua redação original, dispunha o seguinte:
Art. 110. O militar da ativa julgado incapaz definitivamente por um dos motivos constantes dos itens I e II do artigo 108 será reformado com remuneração calculada com base no soldo correspondente ao grau hierárquico imediato ao que possuir na ativa.
§ 1º Aplica-se o disposto neste artigo aos casos previstos nos itens III, IV e V do artigo 108, quando, verificada a incapacidade definitiva, for o militar considerado inválido, isto é, impossibilitado total e permanentemente para qualquer trabalho.
	Posteriormente, o art. 1º da Lei 7.580/1986, ao conferir nova redação ao art. 110 da Lei 6.880/1980, incluiu, para efeito do benefício, os militares que se encontravam na reserva remunerada, in verbis:
Art. 1º O caput do art. 110 da Lei nº 6.880, de 9 de dezembro de 1980, que dispõe sobre o Estatuto dos Militares, passa a vigorar com a seguinte redação:
Art. 110. O militar da ativa ou da reserva remunerada, julgado incapaz definitivamente por um dos motivos constantes dos incisos I e II do art. 108, será reformado com a remuneração calculada com base no soldo correspondente ao grau hierárquico imediato ao que possuir ou que possuía na ativa, respectivamente.
Art. 2º As disposições do art. 110 da Lei nº 6.880, de 9 de dezembro de 1980, são extensivas aos militares que na vigência desta lei já se encontrem na reserva remunerada e que tenham sido reformados com base nos incisos I e II do art. 108.
O art. 2º da Lei 7.580/1986 estendeu o benefício aos militares que, na data de vigência desse diploma legal – 30/12/1986, encontravam-se na reserva remunerada e foram reformados por incapacidade definitiva, em decorrência dos motivos especificados nos incisos I e II do art. 108 da Lei 6.880/1980, em destaque:
Art. 108. A incapacidade definitiva pode sobrevir em consequência de:
I - ferimento recebido em campanha ou na manutenção da ordem pública;
II - enfermidade contraída em campanha ou na manutenção da ordem pública, ou enfermidade cuja causa eficiente decorra de uma dessas situações;
III - acidente em serviço;
IV - doença, moléstia ou enfermidade adquirida em tempo de paz, com relação de causa e efeito a condições inerentes ao serviço;
V - tuberculose ativa, alienação mental, esclerose múltipla, neoplasia maligna, cegueira, lepra, paralisia irreversível e incapacitante, cardiopatia grave, mal de Parkinson, pênfigo, espondiloartrose anquilosante, nefropatia grave e outras moléstias que a lei indicar com base nas conclusões da medicina especializada; e (Redação dada pela Lei nº 12.670, de 2012) 
VI - acidente ou doença, moléstia ou enfermidade, sem relação de causa e efeito com o serviço.
	Em suma, o disposto no art. 110 da Lei 6.880/1980, com a redação que lhe foi conferida pela Lei 7.580/1986, alcança os militares:
	a) da ativa;
	b) da reserva remunerada;
	c) reformados com base nos incisos I e II do art. 108 da Lei 6.880/1980, que se encontravam na reserva remunerada em 30/12/1986, data de publicação da Lei 7.580/1986.
	De acordo com as informações constantes da Parecer Técnico 316/2018 (peça 5, p. 6) , João Romalino Nunes da Silva foi considerado incapaz definitivamente para o serviço do Exército, com fundamento no inciso V do art. 108 da Lei 6.880/1980, em 25/4/2018.
	Tendo em vista que o referido parecer tinha por objetivo ‘Proventos do Posto ou Graduação Superior (Reestudo) ’, o militar, reformado desde 22/7/1991 (IV. Dados da Reforma) , teve os proventos majorados de 3º Sargento para os de 2º Tenente.
	Relativamente a Antonio José Lopes Guimarães Filho, consta, do Parecer Técnico 1.175/2016 (peça 6, p. 6) , que foi considerado incapaz definitivamente para o serviço do Exército, com fundamento no inciso V do art. 108 da Lei 6.880/1980, em 6/12/2016.
	Essa inspeção de saúde tinha por finalidade ‘Proventos do Posto ou Graduação Superior (Reestudo) ’. De fato, a reforma concedida inicialmente em 11/11/1991 foi alterada e o interessado deixou de auferir proventos de Major para receber os de Tenente-Coronel.
	Conclui-se, portanto, que as alterações das concessões dos interessados não merecem prosperar, por ausência de norma que autorize as promoções concedidas.
	Nessa linha de entendimento, o Tribunal de Contas da União, na Sessão de 18/9/2019, prolatou o Acórdão 2225/2019-TCU-Plenário, cujo sumário dispõe:
SUMÁRIO: ATOS DE REFORMA. ALTERAÇÃO DE UMA DAS CONCESSÕES PARA ELEVAÇÃO, EM UM GRAU HIERÁRQUICO, DO POSTO SOBRE O QUAL CALCULADOS OS PROVENTOS DO INATIVO, EM FACE DA SUPERVENIÊNCIA DE INVALIDEZ PERMANENTE DECORRENTE DE DOENÇA ESPECIFICADA EM LEI. MILITAR ANTERIORMENTE REFORMADO COM PROVENTOS JÁ CALCULADOS SOBRE O POSTO HIERÁRQUICO SUPERIOR, POR TEMPO DE SERVIÇO. AUSÊNCIA DE PREVISÃO LEGAL PARA EXTENSÃO DA VANTAGEM ESTABELECIDA NO ART. 110 DA LEI 6.880/1980 A MILITARES JÁ REFORMADOS, BEM COMO PARA O ACRÉSCIMO DE DOIS POSTOS NO CÁLCULO DOS PROVENTOS. NEGATIVA DE REGISTRO. DETERMINAÇÕES. LEGALIDADE E REGISTRO DAS DEMAIS CONCESSÕES.
	Em seu item 9.5, este Tribunal decidiu modular os efeitos do decisum, nos seguintes termos:
9.5. em atenção aos princípios da segurança jurídica e da boa-fé, aplicar o entendimento constante do voto que fundamentou o acórdão proferido pelo STJ no REsp 1.340.075/CE, relativo aos destinatários do benefício do art. 110, § 1º, da Lei 6.880/1980, aos atos concessórios a serem apreciados por este TCU a partir da data de prolação deste acórdão;
	Os atos em análise ingressaram neste Tribunal a partir de 2018, de modo que podem ser apreciados sem a necessidade de prévia oitiva dos militares, de acordo com o entendimento firmado pelo TCU, no âmbito do Acórdão 587/2011-TCU-Plenário.
	Ante o exposto, o Ministério Público de Contas manifesta-se pela ilegalidade dos atos de alteração das reformas de João Romalino Nunes da Silva (peça 5) e de Antonio José Lopes Guimarães Filho (peça 6) e aquiesce à proposição da unidade técnica, quanto aos demais atos autuados no presente processo.”
	É o relatório.

não há.

Procurador Júlio Marcelo de Oliveira.

ATOS DE REFORMA. ALTERAÇÃO DE DOIS ATOS. ELEVAÇÃO DOS PROVENTOS ANTE SITUAÇÃO DE INCAPACIDADE TOTAL E PERMANENTE PARA QUALQUER TRABALHO ADQUIRIDA APÓS A INATIVIDADE. REMUNERAÇÃO COM BASE EM DOIS POSTOS ACIMA DO OSTENTADO PELO MILITAR NA ATIVIDADE. IMPOSSIBILIDADE DE MELHORIA DE REFORMA POR SUPERVENIÊNCIA DE MOLÉSTIA CAUSADORA DE INVALIDEZ. ILEGALIDADE. INTERPRETAÇÃO SISTEMÁTICA DAS DISPOSIÇÕES DA LEI 6.880/1980. PRECEDENTES DESTA CORTE E DO SUPERIOR TRIBUNAL DE JUSTIÇA. LEGALIDADE DOS DEMAIS ATOS.

REFORMA (REFO)

Secretaria de Fiscalização de Pessoal (Sefip).

O presente feito trata de dez atos de reforma de militares do Comando do Exército, enviados a este Tribunal de forma consolidada.
2.	A Secretaria de Fiscalização de Pessoal (Sefip) propõe a legalidade dos atos e a concessão de seus respectivos registros, após processamento das críticas geradas pelo sistema e-Pessoal e pelo confronto de suas informações com as do Sistema Integrado de Administração de Pessoal (Siape) .
3.	O Ministério Público junto ao TCU (MPTCU) dissente pontualmente da proposição alvitrada pela referida unidade técnica no tocante aos atos de alteração das reformas concernentes a João Romalino Nunes da Silva (peça 5) e de Antônio José Lopes Guimarães Filho (peça 6) , os quais, a seu ver, devem ser considerados ilegais. 
4.	O quadro a seguir evidencia os atos em questão, os seus fundamentos legais e as propostas de mérito formuladas pela unidade técnica e pelo Parquet:
	Interessados
	Fundamento legal
	Proposta Sefip
	Proposta MPTCU

	Milton José Flores (peça 2) , Antônio Carlos Garrido Feijó (peça 3) , Selbi Scheinpflug (peça 7) , Cláudio Barboza Bernardes (peça 11) 
	REF-5 – Lei 6.880/80, art. 104, inciso II, c/c art. 106, inciso I, alínea “d” (reforma ex officio por idade-limite de permanência na reserva para praças) 
	legalidade
	legalidade

	João Lopes Rodrigues Alves (peça 4) , Wilson Tavares Gonçalves (peça 8) , Sérgio Ari Merch dos Santos (peça 9) 
	REF-4 – Lei 6.880/80, art. 104, inciso II, c/c art. 106, inciso I, alínea “c” (reforma ex officio por idade-limite de permanência na reserva para Capitão-Tenente, Capitão e Oficial subalterno) 
	legalidade
	legalidade

	João Romalino Nunes da Silva (peça 5) e Antônio José Lopes Guimarães Filho (peça 6) 
	REF-13 – Lei 6.880/80, art. 104, inciso II, c/c art. 106, inciso II, c/c art. 108, inciso V, c/c art. 109 e art. 110, § 1º e § 2º (reforma ex officio por ter sido julgado incapaz, definitivamente, para o serviço ativo das Forças Armadas, e com invalidez permanente por motivo de [...] e outras moléstias que a lei indicar com base nas conclusões da medicina especializada, com qualquer tempo de serviço. Por ter sido considerado inválido, faz jus ao grau hierárquico imediato, inclusive considerando-se os graus hierárquicos dispostos no § 2º, do art. 110, da Lei 6.880/80) 
	legalidade
	ilegalidade

	Natalino Savegnago (peça 10) 
	REF-82 – Lei 6.880/80, art. 104, inciso II, c/c art. 106, inciso II, c/c art. 108, inciso VI (concessão de reforma a militar da reserva por incapacidade definitiva por acidente ou doença, moléstia ou enfermidade, sem relação de causa e efeito com o serviço) 
	legalidade
	legalidade

-II-
5.	Antônio José Lopes Guimarães Filho ingressou no serviço militar em 30/1/1950. Em 13/7/1984, quando contava com 52 anos de idade e 34 anos de serviço – na ocasião, ocupante do posto de Capitão –, foi transferido para a reserva remunerada, tendo a partir de então passado a receber remuneração referente ao posto de Major. O acréscimo nos proventos se deveu ao permissivo contido no art. 50, inciso II, da Lei 6.880/1980, em sua redação original:
“Art. 50. São direitos dos militares: 
 (...) 
II - a percepção de remuneração correspondente ao grau hierárquico superior ou melhoria da mesma quando, ao ser transferido para a inatividade, contar mais de 30 (trinta) anos de serviço;”	
6.	Em 11/11/1991, foi reformado ex officio ao ter alcançado a idade-limite de 60 anos (art. 106, inciso I, alínea “c”, da Lei 6.880/1980) . 
7.	Em 2015, o ato de reforma foi alterado para elevar os proventos do interessado ao soldo de Tenente-Coronel, sob o amparo do disposto nos art. 108, inciso V, e 110, § 1º, da referida norma legal, na redação conferida pela Lei 7.580/1986: 
“Art. 108. A incapacidade definitiva pode sobrevir em consequência de:
 (...) 
V - tuberculose ativa, alienação mental, esclerose múltipla, neoplasia maligna, cegueira, lepra, paralisia irreversível e incapacitante, cardiopatia grave, mal de Parkinson, pênfigo, espondiloartrose anquilosante, nefropatia grave e outras moléstias que a lei indicar com base nas conclusões da medicina especializada; e (Redação dada pela Lei nº 12.670, de 2012) 
 (...) 
Art. 110. O militar da ativa ou da reserva remunerada, julgado incapaz definitivamente por um dos motivos constantes dos incisos I e II do art. 108, será reformado com a remuneração calculada com base no soldo correspondente ao grau hierárquico imediato ao que possuir ou que possuía na ativa, respectivamente.
§ 1º Aplica-se o disposto neste artigo aos casos previstos nos itens III, IV e V do artigo 108, quando, verificada a incapacidade definitiva, for o militar considerado inválido, isto é, impossibilitado total e permanentemente para qualquer trabalho.
 (...) ” (grifei) 
8.	Por sua vez, João Romalino Nunes da Silva ingressou no serviço militar em 15/1/1965. Em 22/7/1991, quando contava com 54 anos de idade e 26 anos de serviço – na ocasião, ocupante do posto de 3º Sargento –, foi reformado ex officio, ao que tudo indica, em virtude de incapacidade definitiva para o serviço ativo das Forças Armadas (art. 106, inciso II, da Lei 6.880/1980) . 
9.	Posteriormente, ante a superveniência de moléstia que o deixara inválido, isto é, impossibilitado total e permanentemente para qualquer trabalho, foi editado, em 17/10/2017, o presente ato de alteração de reforma, com majoração de vantagem pessoal em função da vinculação dos proventos do interessado com base no soldo de 2º Tenente – grau hierárquico imediato ao de 3º Sargento, para fins do disposto no art. 110 da mencionada norma legal, conforme regramento contido no § 2º desse comando. Mais uma vez, embora se trate de situações distintas, o fundamento legal para tal concessão consistiu nas prescrições dos arts. 108, inciso V, e 110, § 1º, da Lei 6.880/1980, na redação conferida pela Lei 7.580/1986. 
10.	A ilegalidade de ambos os atos está na impossibilidade de concessão do benefício previsto no art. 110 ao militar reformado, seja pelo alcance da idade-limite de permanência na reserva ou por incapacidade definitiva para o serviço ativo, haja vista o texto legal regular apenas as hipóteses do militar da ativa ou da reserva remunerada.
11.	No que se refere ao ato de Antônio José Lopes Guimarães Filho, tem-se que as disposições legais aplicáveis ao caso autorizam a concessão do benefício consistente no cálculo dos proventos com base no soldo correspondente ao grau hierárquico imediatamente superior ao do militar na ativa, uma única vez. Assim, tanto a via do art. 50 (transferência para a inatividade com mais de trinta anos de serviço) quanto a do art. 110 (incapacidade definitiva por motivo de doença especificada na lei) conduzem ao mesmo desfecho jurídico. 
12.	Quanto ao ato de alteração de reforma de João Romalino Nunes da Silva, embora o interessado não tenha, por ocasião de sua passagem à inatividade, galgado remuneração equivalente ao grau hierárquico imediato ao que possuía na ativa, é certo que tal situação se deu em respeito ao estatuto dos militares, não havendo previsão legal para concessão do benefício depois de reformado, ainda que superveniente doença causadora de invalidez.
13.	Esse entendimento está em consonância com as jurisprudências desta Casa  (v.g. Acórdão 13439/2019-TCU-Primeira Câmara e 2.225/2019-Plenário) e do Superior Tribunal de Justiça (v.g. REsp 1.784.347/RS, REsp 1.340.075/CE e AgRg nos EDcl no Recurso Especial 966.142/RJ) . 
14.	Portanto, endossando as manifestações do MPTCU, por seus fundamentos, os dois atos em tela devem ser considerados ilegais, sem prejuízo da legalidade dos demais, conforme as manifestações uníssonas exaradas nos autos.
	Ante o exposto, VOTO por que seja aprovada a minuta de acórdão que submeto à consideração deste Colegiado.
TCU, Sala das Sessões Ministro Luciano Brandão Alves de Souza, em 17 de março de 2020.
ANA ARRAES 
Relatora